【裁判字號】    98,消債抗,224
【裁判日期】    981217
【裁判案由】    更生事件之抗告
【裁判全文】
臺灣臺南地方法院民事裁定           98年度消債抗字第224號
抗  告  人  甲○○
                        18
上列抗告人因消費者債務清理條例事件聲請更生，對於民國98年
9月4日本院98年度消債更字第359號裁定提起抗告，本院裁定如
下：
    主  文
原裁定廢棄。
抗告人甲○○自民國98年12月17日上午10時起開始更生程序，並
命司法事務官進行本件更生程序。
    理  由
一、本件抗告意旨略以：(一)抗告人於民國（下同）95年7月與最
    大債權銀行成立之協商，係最大債權銀行利用其經濟上、資
    訊上之優勢地位，半強迫抗告人之情況下達成，而抗告人在
    成立協商後因協商條件超過自己能力而不得不向親友四處借
    貸而勉強繳納22期，原審以抗告人前曾繳納22期，認為抗告
    人未誠實陳述收支之財產狀況，然此實僅為原審之推論，根
    本與事實不符。(二)抗告人提出自己曾遭詐騙集團詐騙，係用
    以解釋加重抗告人經濟惡化之原因，原審以此發生於協商成
    立之前，非屬協商成立之後導致抗告人毀諾之原因，顯有誤
    會。又抗告人幫忙生病的前夫，確為不可歸責於抗告人之事
    由。(三)抗告人於97年5月8日毀諾後，仍願繼續清償所積欠之
    債務，而與各家銀行達成個別協商一致性方案，惟抗告人於
    清償每月應繳納款項後，所剩已不足支付日常生活基本開銷
    ，加上親友亦不願再借貸才不得不毀諾。(四)抗告人雖已63歲
    ，但仍有意願清償積欠之債務，如可免除銀行催收、扣薪的
    強制執行，以及高額的循環利息、違約金，使抗告人能安心
    工作，債權銀行亦能獲得清償，原審僅以抗告人之年齡而認
    稍有不順遂，實難想像抗告人能完成更生程序，實難令人接
    受。至於，還款之成數如何，係法院裁定開始更生後始進行
    之程序，原審在裁定更生是否開始之前即考量此一問題，顯
    與法未合等語。
二、按本條例所稱消費者，指五年內未從事營業活動或從事小規
    模營業活動之自然人。前項小規模營業指營業額平均每月新
    臺幣二十萬元以下者。債務人不能清償債務或有不能清償之
    虞者，得依本條例所定更生或清算程序，清理其債務。債務
    人無擔保或無優先權之債務總額未逾新臺幣一千二百萬元者
    ，於法院裁定開始清算程序或宣告破產前，得向法院聲請更
    生。債務人與金融機構協商成立者，不得聲請更生或清算，
    但因不可歸責於己之事由，致履行顯有重大困難者，不在此
    限。本條例施行前，債務人依金融主管機關協調成立之中華
    民國銀行公會會員辦理消費金融案件無擔保債務協商機制與
    金融機構成立之協商，準用前項之規定。消費者債務清理條
    例第2條第1項、第2項、第3條、第42條第1項及第151條第5
    項、第6項分別定有明文。次按法院開始更生程序之裁定，
    應載明其年、月、日、時，並即時發生效力。法院裁定開始
    更生或清算程序後，得命司法事務官進行更生或清算程序，
    同條例第45條第1項、第16條第1項前段亦有明文規定。
三、經查：
(一)、抗告人前於消費者債務清理條例施行前，依金融主管機關協
    調成立之中華民國銀行公會會員辦理消費金融案件無擔保債
    務協商機制與金融機構於95年7月7日成立協商，當時抗告人
    之無擔保債務總額為新臺幣（下同）2,401,607元，雙方約
    定抗告人每月應償還款項合計為25,473元（分120期，利率
    5%），抗告人自95年7月10日起開始繳款，繳交22期協商金
    額後即未再繳納，於97年5月8日毀諾，嗣抗告人又於97年6
    月24日依循銀行公會所推廣之「個別協商一致性」方案，復
    向最大債權銀行國泰世華商業銀行申請協商，雙方於同年8
    月約定分120期，利率0%之方案清償債務，惟抗告人又於98
    年5月15日未繳足約定款項，再度毀諾等情，已據債權銀行
    具狀陳述明確，且有協議書及無擔保債務還款計劃在卷（原
    審卷第47頁至第61頁）足憑，堪信為真實。
(二)、抗告人現年滿63歲（34年12月18日出生），95、96、97年度
    薪資所得分別為129,383元、258,672元、182,449元，每月
    平均收入分別為10,782元（元以下四捨五入，下同）、21,5
    56元、15,204元；又其自97年4月1日迄今任職於第三人忠一
    有限公司擔任清潔人員，98年每月薪資金額約為20,859元（
    98年1月起至8月止薪資平均值），名下並無其他財產；此有
    戶籍謄本（原審卷第8頁）、勞保局電子閘門查詢作業被保
    險人投保資料查詢、稅務電子閘門財產所得調件明細表及抗
    告人目前任職公司在職證明書、抗告人第一商業銀行薪轉存
    摺影本（原審卷第89頁、第96頁至第98頁）附卷可稽，亦堪
    採認。本院審酌我國97年度、98年度最低生活費標準為每人
    9,829元，有歷年最低生活費一覽表在卷足佐，而上開生活
    費標準係按照政府公布最近一年平均每人消費支出（包含食
    品費、衣著鞋襪費、房租水電費、家居管理費、醫療保健費
    、交通通訊費、娛樂教育費及雜項支出）百分之60訂定，成
    人部分之基本生活費用依此標準計算，應屬適當。準此，抗
    告人依95年債務協商約定每月應償還之款項為25,473元，惟
    以抗告人最高之96年每月平均所得21,556元扣除每月基本生
    活費用9,829元後僅餘11,727元，可認抗告人與債權銀行於
    95年成立債務協商之還款條件確已超過抗告人之償債能力。
(三)、衡諸債之關係，係以當事人間之信賴關係為基礎，為社會經
    濟組織之重要支柱，故當事人於以法律行為追求自己之利益
    之際，應顧及對方之利益，並考量債權債務在社會上之作用
    ，本於誠實及信用之原則，行使債權及履行債務。是對於已
    陷入經濟上困境之消費者，若任其於惡性循環之債務窘境中
    生存，將衍生嚴重之社會問題，難以維持安定之社會經濟秩
    序，為兼顧債權人、債務人雙方之利益，對陷於經濟上困境
    之消費者，乃允其於消費者債務清理條例施行後，得選擇以
    重建型之更生程序或清算型之清算程序清理其債務，藉以妥
    適調整債務人與債權人及其他利害關係人間之權利義務關係
    ，保障債權人獲得公平受償，並謀求消費者經濟生活之重建
    復甦機會。而對於已與金融機構協商成立，或於本條例施行
    前，已依金融主管機關協調成立之中華民國銀行公會會員辦
    理消費金融案件無擔保債務協商機制與金融機構成立協商之
    債務人，如有因不可歸責於己之事由，致履行顯有重大困難
    ，應許其聲請更生或清算，以謀求經濟生活之重建復甦。再
    私法自治固為民事法上重要原則，契約自由又是私法自治之
    重要內容，惟契約自由之概念必須立於平等之基礎上，方能
    取得正當性。設若當事人雙方係立於經濟上、資訊上之不平
    等地位，此時即不能完全以契約自由原則作為評價雙方權利
    義務關係之依據。是以本件抗告人前於消費者債務清理條例
    施行前，雖依金融主管機關協調成立之中華民國銀行公會會
    員辦理消費金融案件無擔保債務協商機制與金融機構於95年
    7月7日成立協商，然因當時尚無消費者債務清理條例所定之
    債務清理程序可供抗告人選擇，且抗告人相較於金融機構而
    言，係居於經濟上弱勢之地位，故與金融機構債務協商時，
    通常會迫於情勢而同意非其客觀經濟能力所能履行之債務清
    償方案。因之，本件尚難僅憑抗告人與金融機構於95年7月7
    日成立抗告人每月應還款25,473元之協議，而遽認該債務協
    商內容為允當。
(四)、準此，本件以抗告人最高之96年每月平均所得21,556元扣除
    每月基本生活費用9,829元後之餘額僅為11,727元，則抗告
    人主張其勉強繳納22期，終因履行確有重大困難，而於97年
    5月8日毀諾，應非子虛。又抗告人於97年5月8日毀諾後，嗣
    於97年6月24日向最大債權銀行國泰世華商業銀行循「個別
    協商一致性方案」機制申請協商，並於同年8月成立分120期
    ，利率0%之債務清償方案，其他銀行亦比照相同還款條件之
    協商方案，固有最大債權銀行國泰世華商業銀行98年11月24
    日民事陳報狀在卷可按，惟依抗告人提出之財團法人金融聯
    合徵信中心之債權人清冊內容（帳款資料擷取範圍098/02/
    21-098/04/20，98年4月21日列印，原審卷第30頁至第34頁
    ），抗告人積欠之債務總額為2,120,585元，依此計算抗告
    人每月須償還上開120期、0%利率「個別協商一致性方案」
    之月付金總額約為17,672元，若以抗告人98年每月平均薪資
    所得20,859元扣除每月基本生活費用9,829元後之餘額為11,
    030元，確亦無法負擔「個別協商一致性方案」每月17,672
    元之協商款。從而，抗告人主張其勉強繳納協商款至98年2
    月10日，終因無力繼續履行，不得已才於98年3月10日毀諾
    ，應屬信實。
(五)、綜觀抗告人現任職於第三人忠一有限公司擔任清潔人員，其
    98年每月平均收入為20,859元，尚低於96年每月平均所得21
    ,556元，則其每月薪資所得扣除每月基本生活費用9,829元
    後之餘額，確已不能履行抗告人依95年債務協商約定或依97
    年「個別協商一致性方案」約定每月應償還金額25,473元或
    17,672元，又抗告人名下亦無其他財產，則以抗告人之上述
    客觀經濟狀況，其不能履行債務協商約定，難謂係可歸責於
    己之事由所致。揆諸消費者債務清理條例之立法目的，抗告
    人既有不能清償債務之情形，自應許其更生以謀求經濟生活
    之重建復甦。
四、綜上所述，抗告人僅係一般消費者，並未從事營業，其已達
    不能清償債務之程度，其中無擔保或無優先權之債務總額未
    逾1,200萬元，之前雖與各債權銀行達成協議，但因不可歸
    責於己之事由，致履行上開協議顯有重大困難，且未經法院
    裁定開始清算程序或宣告破產，又查無消費者債務清理條例
    第6條第3項、第8條或第46條各款所定駁回更生聲請之事由
    存在，則抗告人聲請更生，應屬有據。原裁定未及審查抗告
    人目前之經濟狀況，而駁回抗告人更生之聲請，容有未洽，
    抗告意旨指摘原裁定不當，求予廢棄，為有理由，應由本院
    將原裁定廢棄，准許抗告人自98年12月17日上午10時起開始
    更生程序，並命司法事務官進行本件更生程序。
五、據上論結，本件抗告為有理由，依消費者債務清理條例第15
    條，民事訴訟法第492條、第95條、第78條，裁定如主文。
中    華    民    國    98    年    12    月    17    日
                  民事第一庭   審判長法  官  高榮宏
                                     法  官  王漢章
                                     法  官  張季芬
以上正本證明與原本無異。
本裁定不得抗告。
本裁定已於民國98年12月17日上午10時公告。
中    華    民    國    98    年    12    月    17    日
                                     書記官  顏惠華


司法院資訊處製作；財團法人民間司法改革基金會備份。
